【裁判字號】    99,裁,1769
【裁判日期】    990812
【裁判案由】    全民健康保險
【裁判全文】
最  高  行  政  法  院  裁  定
                                      99年度裁字第1769號
上  訴  人  甲○○○○○○
訴訟代理人  乙○○  ○○  （兼送達代收人）
            張睿文  律師
被 上訴 人  行政院衛生署中央健康保險局(承受原中央健康保
            險局臺北分局業務)
代  表  人  丙○○
訴訟代理人  洪瑞燦律師
上列當事人間全民健康保險事件，上訴人對於中華民國97年10月
9日臺北高等行政法院97年度訴字第531號判決，提起上訴，本院
裁定如下：
    主  文
上訴駁回。
上訴審訴訟費用由上訴人負擔。
    理  由
一、按對於高等行政法院判決之上訴，非以其違背法令為理由，
    不得為之，行政訴訟法第242條定有明文。依同法第243條第
    1項規定，判決不適用法規或適用不當者，為違背法令；依
    同法第243條第2項規定，判決有該條項所列各款情形之一者
    ，為當然違背法令。又提起上訴，應以上訴狀表明上訴理由
    並應添具關於上訴理由之必要證據，復為同法第244條第1項
    第4款及第2項所明定。是當事人提起上訴，如以原判決有不
    適用法規或適用不當為理由時，其上訴狀應有具體之指摘，
    並揭示該法規之條項或其內容；如以原判決有行政訴訟法第
    243條第2項所列各款情形為理由時，其上訴狀應揭示合於該
    條款之具體事實。上訴狀或理由書如未依上述方法表明，或
    其所表明者顯與上開法條規定之違背法令情形不相合時，即
    難認為已合法表明上訴理由，其上訴自非合法。又原判決如
    已明確說明其適用法律之見解，並就當事人主張之法律見解
    ，說明其不採之理由，且原判決所採見解與司法院解釋、本
    院判例及通說見解均無牴觸者，當事人如仍堅持其於原審主
    張之歧異見解作為上訴理由，即與所謂原判決「違背法令」
    之情形顯不相當，要難謂為適法之上訴理由。
二、緣前景美醫院（醫事機構代號0000000000，負責醫師為訴外
    人郭耀聰）前因藥商業務人員持他人健保卡至該醫院逕行領
    藥，彼等保險對象實際並未就診，卻向原中央健保局臺北分
    局（下稱原臺北分局）虛報渠等醫療費用，經被上訴人處自
    民國（下同）92年12月1日至93年1月31日停止內科門診醫療
    業務2個月，嗣前景美醫院再經原臺北分局查有虛報醫療費
    用情事，被上訴人遂於94年9月13日以健保醫字第094005998
    9號函（下稱94年9月13日函）處以虛報醫療費用2倍之罰鍰
    ，並自94年11月1日起停止特約外科醫療業務1年，該醫院負
    有違規責任之行為醫師即訴外人潘堯盛於停止特約期間，對
    保險對象提供之醫療保健服務，不予支付。迨95 年4月10日
    ，前景美醫院向臺北市政府衛生局（下稱北市衛生局）申請
    歇業，經該局於95年4月18日以北市衛醫謢字第09532745000
    號函准予註銷原領醫療機構開業執照；上訴人則於95年4月
    10日以相同之醫事機構名稱、設備暨醫事人員，向北市衛生
    局申請在前景美醫院原址設立，經該局於95年4月18日以北
    市衛醫謢字第09532745100號函准許自95年4月16日設立（醫
    事機構代號0000000000）。嗣上訴人於95年4月27日向原臺
    北分局申請特約，惟經原臺北分局派員進行實地評訪結果，
    發現上訴人有不符合地區醫院醫療機構設置標準規定之情事
    ，報請被上訴人審核後，於95年6月8日以健保醫字第095001
    4540號函（下稱95年6月8日函）否准上訴人所請，原臺北分
    局遂據以於95年6月19日以健保北醫字第0950057330號函（
    下稱95年6月19日函）通知上訴人不予特約，請上訴人於不
    予特約原因去除後，重新申請特約。上訴人不服，申請複查
    ，經原臺北分局於95年7月13日派員實地訪查結果，於95年
    10月4日以健保北醫字第0952004225號函（下稱95年10月4日
    函）核定健保合約溯自95年6月2日起生效。嗣上訴人於96年
    11月8日以景美醫字第096441號函向原臺北分局請求核付自
    95年4月16日起至95年6月1日止之健保醫事費用，經原臺北
    分局於96年12月10日以健保北醫字第0962005181號函予以否
    准，上訴人遂起訴請求原臺北分局與其簽訂該段期間之健保
    合約，並給付該段期間之健保醫事費用及遲延利息，經原審
    法院判決駁回後，提起本件上訴，而因中央健康保險局組織
    條例修正變更，由被上訴人承受原臺北分局之業務。
三、上訴意旨雖主張：(一)原判決誤認信賴利益保護原則之信賴基
    礎意涵，構成判決違背法令，上訴人既已於95年6月1日排除
    與前景美醫院醫事人員同一性之疑慮，被上訴人應溯自95年
    4月16日核准特約，且上訴人自始至終均聲明概括承受前景
    美醫院之裁罰處分，係被上訴人不為同意，自不能嗣後率稱
    上訴人有規避被上訴人處分之意圖，故上訴人具有信賴基礎
    及信賴表現，且無信賴不值得保護之情形，符合信賴保護原
    則三要件，據此，被上訴人應補償上訴人自95年4月16日起
    至95年6月1日止之健保醫療費用。(二)原判決忽略全民健康保
    險特約醫事服務機構合約乃行政契約之本質，仍受依法行政
    原則之拘束，構成判決違背法令。(三)原判決依全民健康保險
    醫事服務機構特約及管理辦法（下稱管理辦法）第7條規定
    ，以上訴人違反管理辦法第67條規定，於該等形式未除去前
    不予特約，而認定合約應溯自醫師郭耀聰及潘堯盛離職日之
    翌日（即95年6月2日）起生效，於法未合。本案依管理辦法
    第4條及第7條規定，被上訴人已無裁量空間，故上訴人有權
    請求被上訴人將特約生效日核定為自開業執照核發日（即95
    年4月16日）起生效，故原判決違背論理法則，構成判決違
    背法令。(四)依全民健康保險法第1條規定，被上訴人有提供
    人民醫療保健服務之義務，故難謂被上訴人非受領上訴人所
    給付之醫療服務之受益人，原判決認被上訴人非醫療業務之
    受益人，亦未自上訴人取得任何利益，與法律規定顯有未合
    。被上訴人與上訴人間並無訂立合約，故被上訴人受領利益
    並無法律上原因，是以被上訴人對上訴人負公法上不當得利
    返還義務，應類推適用民法第181條規定，惟因醫療服務係
    屬抽象利益，故應類推適用同條但書，償還其價額，即醫療
    服務之對價，故上訴人得請求被上訴人返還其所受領之利益
    ，即95年4月16日起至95年6月1日止之醫療費用。(五)原判決
    以上訴人為醫療院所，係提供醫療服務為其執業範圍，並無
    為被上訴人管理任何事務之情形，顯係將「被上訴人（保險
    人）與被保險人間之保險關係」與「醫事機構與被保險人間
    之私法關係」混為一談，而上訴人之行為係屬適法無因管理
    ，具備公法上無因管理之要件，即得類推適用民法第176條
    規定，請求被上訴人償還上訴人支出必要之費用，即自95年
    4月16日起至95年6月1日止之醫療費用等語。然原判決已論
    明：(一)景美醫院於95年4月10日向北市衛生局辦理歇業，經
    該局於95年4月15日核准，並自核准日起註銷原領醫療機構
    開業執照、原領負責醫師執業執照、其餘醫事人員執業執照
    等項，依北市衛生局95年4月18日北市衛醫護字第095327450
    00號函主旨、說明欄第1項、第2項、第3項及第4項所載可知
    ，原臺北分局所稱依管理辦法第15條規定，前景美醫院經北
    市衛生局於95年4月15日核准其歇業之申請，並從核准日起
    註銷原開業執照，其與被上訴人前所簽訂之健保合約即自註
    銷之日（即95年4月15日）起終止，即非無據。(二)依原臺北
    分局於95年4月26日健保北醫字第0950035146號函前景美醫
    院之主旨、說明欄第2項及第5項記載，益證前景美醫院與被
    上訴人所簽訂之健保合約確已於95年4月15日終止無訛，故
    前景美醫院與被上訴人間之健保合約既已於95年4月15日終
    止，本無管理辦法第8條續約之問題，上訴人復非管理辦法
    第8條第2項所規定「得續約之保險醫療服務機構」，自無續
    約之權利。(三)上訴人經核准之醫療機構開業執照為「景美醫
    院」95年4月16日北市衛醫字第1501201020號，與前景美醫
    院係屬二各自獨立之醫事機構，為不同之權利義務主體，至
    堪確定。上訴人以其係在前景美醫院原址，以相同之醫事機
    構名稱、設備及醫事人員設立，逕謂其僅係變更負責人而已
    云云，顯係誤解。又觀諸現行醫療法體系，先後二獨立人格
    之醫療機構，縱因便利開業及為利病患就診等因素考量，而
    沿用原來醫事機構名稱、醫事人員及原有醫療設備在原址經
    營醫療業務，致前、後之醫事機構有該等部分之關聯性，然
    因係分屬不同之權利義務主體，故除於健保合約有概括承受
    之約定或另為特別約定（如訂立同意書等），並對相關權利
    人為承受之通知外，後設立之醫事機構並無須就前設立之醫
    事機構之債務為承擔。自以「醫事機構代號：0000000000」
    、「負責醫師姓名：陳威」之上訴人與被上訴人於95年9月6
    日訂立全民健康保險特約醫事服務機構之合約觀之，該合約
    於第30條明載「本合約有效期間自95年6月2日起至97年6月1
    日止」條文，此外遍查無任何概括承受「前景美醫院」全民
    健康保險醫療業務之約定，且別無訂立任何特約或同意書等
    ，亦未載有「新合約將追溯…」等字樣，是上訴人與被上訴
    人間於95年9月6日訂立之健保合約僅溯自95年6月2日起生效
    ，即堪認定。(四)本件經原臺北分局派員訪查及審查後，於95
    年5月25日及95年6月19日兩度以書面通知上訴人，略以因前
    景美醫院（醫事機構代號：0000000000）受停約處分尚未執
    行及有受違約處分之前景美醫院負責醫師郭耀聰、原違約外
    科醫師潘堯盛仍為上訴人之執業醫師，且相關設備等均與受
    違約處分之前景美醫院相同，於醫事人員具有同一性，而依
    管理辦法第7條規定，以上訴人違反同辦法第67條之規定，
    於該等情事未除去前不予特約，依管理辦法第4條第2款、第
    7款規定，即非無憑。上訴人所稱原臺北分局既認不同醫事
    機構代碼即係不同權利主體，卻又認具有同一性，及原臺北
    分局一方面鼓勵醫療院所撤換前違約負責醫師，另一方面卻
    又不讓其辦理健保特約云云，顯係將「醫事機構之獨立主體
    」與「醫事人員具有同一性」混為一談，自無足採。(五)前景
    美醫院（醫事機構代號0000000000）停止特約外科醫療業務
    1年及2倍罰鍰之處分及潘堯盛醫師之處分案等有無確定暨是
    否執行等節，與本件係屬二事。原臺北分局於上訴人申請複
    查時，於95年7月13日派員實地訪查結果，潘堯盛醫師及郭
    耀聰醫師已於95年6月1日離職，即不予特約原因業已去除，
    遂以95年10月4日函核定系爭健保合約溯自95年6月2日起生
    效，自屬有據。(六)上訴人主張依公法上不當得利、無因管理
    之法理，原臺北分局亦應給付系爭醫療費用云云。惟查，不
    管係「前景美醫院」抑上訴人，渠等與被上訴人所訂立之健
    保合約，究其性質為行政契約，被上訴人乃保險人，所為醫
    療費用給付之審核係針對保險醫事服務機構管理之必要審查
    ，並非醫療業務之受益人，亦未自保險醫事服務機構取得任
    何利益，與前述公法上不當得利之要件有間；且上訴人身為
    醫療院所，係以提供醫療服務為其執業範圍，並無為被上訴
    人管理任何事務之情形，核與公法上無因管理須以為他人管
    理事務之要件無涉等語，並就上訴人之主張，何以不足採，
    分別予以指駁甚詳。觀諸前開上訴理由，仍執與起訴意旨略
    同且經原審不採之陳詞及歧異見解，對原審認定事實及適用
    法律之職權行使，指摘為不當，並就原判決已論斷者，泛言
    其論理有誤，核與所謂原判決「違背法令」之情形顯不相當
    ，均難認對原判決之如何違背法令已有具體之指摘。依首開
    規定及說明，應認其上訴為不合法。
四、依行政訴訟法第249條第1項前段、第104條、民事訴訟法第9
    5條、第78條，裁定如主文。
中    華    民    國    99    年    8     月    12    日
                    最高行政法院第四庭
                        審判長法官  劉  鑫  楨
                              法官  胡  方  新
                              法官  林  文  舟
                              法官  曹  瑞  卿
                              法官  陳  鴻  斌

以  上  正  本  證  明  與  原  本  無  異
中    華    民    國    99    年    8     月    13    日
                              書記官  邱  彰  德

司法院資訊處製作；財團法人民間司法改革基金會備份。
